【裁判字號】    91,自,173
【裁判日期】    920709
【裁判案由】    偽造文書等
【裁判全文】
臺灣士林地方法院刑事判決                          九十一年度自字第一七三號
    自  訴  人  丙○○
    自訴代理人  朱子慶律師
                林雅君律師
    被      告  丁○○
    選任辯護人  楊美玲律師
                吳春美律師
右列被告因偽造文書等案件，經自訴人提起自訴，本院判決如左：
    主  文
丁○○行使偽造私文書，足以生損害於公眾及他人，處有期徒刑貳月，如易科罰金，
以參佰元折算壹日，緩刑貳年。
被訴偽造印章及印文罪、使公務員登載不實罪、妨害秘密罪等部分，均無罪。
    事  實
一、丁○○與丙○○二人係堂兄弟關係，渠等因父輩間關於家族之添進裕機械股份有
    限公司（下稱添進裕公司）經營糾紛，彼此感情不睦，民國九十一年七月間，丁○○因擔任添進裕公司董事長特別助理之機會，接獲財政部台北市國稅局（下稱
    台北市國稅局）承辦人員電話通知，丙○○經核定欠稅而受違章處分，應前往該
    局領取「財政部台北市國稅局綜合所得稅核定通知書」、「財政部台北市國稅局
    違章案件罰鍰繳款書」及「財政部臺北市國稅局八八年度綜合所得稅核定稅額繳
    款書」等文件（以下合稱本案繳稅文件），並獲悉得由他人代為領取後，明知自
    己未獲丙○○授權前往領取上開文件，竟基於偽造私文書並加以行使之犯意，於
    九十一年七月十二日，持丙○○先前放置添進裕公司供領取薪資用途之印章一枚
    前往台北市國稅局，向承辦人員侯佩伶表明自己為丙○○堂兄，攜帶丙○○印章
    前來代領繳稅文件，同時將丙○○之印章交予不知情之侯佩伶，使其誤認丁○○
    具丙○○代理人之身分，而接續在「財政部台北市國稅局違章案件罰鍰繳款書」
    （一式五聯）第五聯回執聯上之「收件人蓋章」欄內及「財政部臺北市國稅局八
    八年度綜合所得稅核定稅額繳款書」（一式四聯）第四聯催繳回執聯之「本人」
    欄內盜蓋丙○○印章，分別偽造用以表示丙○○本人委託丁○○領取該等繳稅文
    件而受合法送達之證明性質私文書，再將之交由經辦人員侯佩伶取回留存而加以
    行使，足以生損害於丙○○本人及稅捐機關管理催繳稅款業務之正確性。侯佩伶
    則將上開「財政部台北市國稅局違章案件罰鍰繳款書」及「財政部臺北市國稅局
    八八年度綜合所得稅核定稅額繳款書」其餘各聯，連同「財政部台北市國稅局綜
    合所得稅核定通知書」等文件一併交由丁○○代領。
二、案經自訴人丙○○提起自訴。
    理  由
壹、有罪部分：
一、訊據被告丁○○，固坦承並未事先告知丙○○，即於前揭時、地持丙○○放置添
    進裕公司印章領取本案繳稅文件，並將印章交由經辦人員在「財政部台北市國稅
    局違章案件罰鍰繳款書」第五聯回執聯上之「收件人蓋章」欄內及「財政部臺北
    市國稅局八八年度綜合所得稅核定稅額繳款書」第四聯催繳回執聯之「本人」欄
    內蓋印等事實，惟矢口否認犯行，辯稱：
(一)伊持以領用文件之自訴人印章已放置添進裕公司多年，係便利添進裕公司代自訴
    人請領薪資、收取郵件之用，持該印章代替自訴人領取欠稅通知書，應在自訴人
    就該印章概括授權之使用範圍內，並不構成盜用印章。
(二)伊替自訴人代領欠稅通知，係因國稅局人員一再催促告知無法將文件送達自訴人
    ，並將依法公告及強制執行，且告知該等文件可以代領，伊深知自訴人經常不在
    國內，自己身為自訴人之堂兄，唯恐自訴人因而受有不利益，乃出於善意代領文
    件，況納稅本係國民應盡公益上之義務，伊領得文件後隨即轉寄自訴人，當無致
    生損害於公眾或他人。
二、本院經查：
(一)被告辯稱：本案伊係因接獲公司員工告知，台北市國稅局人員有事欲聯絡丙○○
    ，伊乃去電聯絡國稅局，並由該局承辦人員通知自訴人因欠稅應前往國稅局領取
    本案繳稅文件，且國稅局人員告知曾將該等資料寄送自訴人戶籍地址而遭退回，
    又因表明自己非丙○○本人，承辦人員則表示可攜帶自訴人之印章代領等情，業
    經證人即國稅局承辦人員侯佩伶到院證實無訛，應屬可信；又被告前往台北市國
    稅局領取本案繳稅文件時，係出示自己之國民身分證，並交付丙○○之印章予侯
    佩伶蓋用等情，亦據證人侯佩伶證述明確。按一般社會通念，被告既表明自己非
    丙○○本人，並同時持用丙○○之印章表示欲領取丙○○之繳稅文件，縱令未當
    場明示自己代理人之身分，核其所為，主觀上堪認具備以自訴人代理人身分辦理
    業務之意思，客觀上亦足以使承辦人員相信其已獲丙○○之本人授權，而以代理
    人身份前來領取繳稅文件，此由證人侯佩伶證稱：「因為實務上若看到丙○○的
    章，所以我們便認定蕭先生（指被告）是受丙○○委託來取。」等語（見本院九
    十一年十月十四日訊問筆錄）益徵明確。至卷附「財政部臺北市國稅局八八年度
    綜合所得稅核定稅額繳款書」第四聯原本上，自訴人丙○○印章之印文雖蓋於「
    本人欄」，惟依實務作法，代理人攜帶納稅義務人本人印章前來領取文件時，承
    辦人員亦將該印章蓋於本人欄乙情，業據證人侯佩伶證述明確，從而，僅憑上開
    印章所蓋欄位，並無足認定被告即係冒用自訴人名義領取文件。是應認被告係以
    自訴人之代理人身分自居，向台北市國稅局承辦人員表示代領自訴人本案繳稅文
    件無訛。
(二)被告又辯稱：伊持以領取本案繳稅文件之自訴人印章，係自訴人所有，先前放置
    添進裕公司保管使用乙情，業據被告庭呈丙○○印章一枚，經本院核對該枚印章
    所蓋印文與卷附「財政部台北市國稅局違章案件罰鍰繳款書」第五聯回執聯原本
    及「財政部臺北市國稅局八八年度綜合所得稅核定稅額繳款書」第四聯催繳回執
    聯原本上所蓋之丙○○印文均相符，又本院調取添進裕公司八十七年一月份薪資
    表及二月份薪資表原本二份（其上分別蓋有丙○○印章之印文），連同上開印章
    送鑑定，證實薪資表上之丙○○印文與該枚印章所蓋印文相符，有上開薪資表原
    本及法務部調查局鑑定通知書附卷可稽，此外，並經證人即添進裕公司總務劉三
    鳳到院具結證述添進裕公司確有保管公司員工印章，並用於蓋薪資條等情明確（
    見本院九十二年二月十九日訊問筆錄），參以自訴人亦自承：伊自己並未將印章
    交予添進裕公司保管，但伊在添進裕公司的事情都由母親處理，也許是伊母親將
    印章交給添進裕公司等語在卷（見上開筆錄），足認被告此部份所辯與事實相符
    ，可以採信。被告領取本案繳稅文件使用之自訴人印章，係自訴人先前放置添進
    裕公司保管使用之印章，堪予認定。
(三)被告復辯稱：因台北市國稅局承辦人員告知可持丙○○之印章代領本案繳稅文件
    ，伊才持自訴人放置添進裕公司之印章前往領取，該印章自訴人已概括授權公司
    得便宜使用於領取薪資、收取郵件，是被告持以代領本案繳稅文件，亦在自訴人
    授權範圍內云云。惟按姓名印章係用以表彰名義人身份之證明，持他人印章使用
    ，必須先得印章所有人之同意授權，此乃一般常識，被告對此難謂不知，是縱令
    國稅局人員向被告表示可持自訴人印章前來代領文件屬實，亦僅係指領取該等繳
    稅文件不需本人親自為之，惟如欲持他人印章代領，仍應以獲得印章本人之同意
    為必要，對此被告亦應知之甚詳。而被告使用自訴人印章前往領取本案繳稅文件
    ，事先並未徵得自訴人授權同意乙節，業經自訴人指訴歷歷，復據被告自承：「
    （問：丙○○有無授權你使用該印章）沒有。」等語明確（見本院九十二年一月
    二十日訊問筆錄）；又按將自己印章放置服務機構，縱令未明示印章用途，然其
    概括授權使用範圍，仍應限於印章所有人與公司間有關之業務所需，而不包括私
    人事務之用途，乃一般社會通念，此觀乎卷附被告提出蓋有自訴人印章印文之添
    進裕公司文件，均係如職工伙食津貼支領名冊、薪（工）資表及加班費名冊等有
    關公司業務事項之文件，並徵之證人劉三鳳到庭證述：伊在公司所保管員工印章
    ，係供領薪資、蓋薪水條等語（見本院九十二年二月十九日訊問筆錄）益徵明確
    ，以被告自承擔任公司高階主管之智識程度，對於上開印章使用之常情，乃至於
    自訴人將印章放置於添進裕公司之目的，當非概括授權添進裕公司得利用該印章
    代為向國稅局領取自訴人個人與公司業務無關之繳稅文件乙情，被告當時應當知
    之甚明，此徵之被告自承：「（問：為何丙○○的印章會放在公司）就我所知，
    是公司要幫員工辦理勞、健保，開戶發放薪資所以會保留員工印章，至於其他還
    有何用途我不清楚。」等語無訛（見上開筆錄）；又依證人劉三鳳所證，添進裕
    公司保管員工印章並未用於代收文件，復參以一般公司行號替員工收取郵件，均
    係以公司收發章為之，未見如被告所辯以員工個人私人印章代為收取之作法，況
    本案繳稅文件性質要非一般郵件可擬，是被告徒以自訴人放置公司印章原係可用
    於收取郵件，辯稱其使用該枚印章領取本案繳稅文件係獲自訴人概括授權云云，
    實屬牽強，亦不足採信。被告未獲自訴人授權，擅自使用自訴人印章之事實，可
    以認定。
(四)被告另辯稱：因國稅局向伊表示無法將本案繳稅文件送達自訴人戶籍地址，多次
    催促伊前往代領，伊唯恐自訴人延遲領取，恐受不利益，乃出於善意代領云云。
    然查，依被告自承：伊知悉丙○○的事情都是由父母親處理，於領取本案繳稅文
    件後，便將該等文件以掛號寄送「台北市○○區○○路一六號」自訴人父母親之
    住所，且同時將上開文件傳真三伯乙○○，託伊代為通知自訴人等情，足認本件
    案發當時，被告與自訴人間並非全無聯絡管道，再由被告自承：伊並未積極前往
    國稅局領取該等文件，而是與國稅局失約一次後，才又另約時間領取乙情觀之，
    顯然被告當時主觀上亦不認為領取該等文件有何時間之急迫性，必須於國稅局承
    辦人員通知後之第一時間內前往領取。是以，綜合上情，被告當時僅需將接獲國
    稅局通知一事，以郵件聯絡自訴人父母轉知自訴人前往領取，甚至依被告自承：
    我三伯（指乙○○）一直是當中間調停人，請他代轉文件本來就是常情乙情，被
    告更應以聯絡乙○○，再由其轉告自訴人前往國稅局領取本案繳稅文件，反較符
    合被告自承之「溝通模式」，參以被告自承其與自訴人間所存在彼此父輩因添進
    裕公司經營權之糾紛，兩家且已對簿公堂之情事，自訴人斷無可能授權同意被告
    代其領取涉及個人隱私之稅捐資料，實係被告事先所能預見，被告乃捨上開通知
    途徑不由，明知未獲自訴人授權，仍執意持自訴人之印章親自代領本案繳稅資料
    ，其動機已甚可疑，如再參以證人乙○○到院證稱：被告曾打電話給伊，表示有
    東西要給伊看，並說看了之後會生氣或高興，之後便將丙○○的綜合所得核定書
    （即本案被告代領自訴人之繳稅文件之一）傳真給伊，還提醒伊說利息很多，要
    伊看一下，伊看之後，發現利息竟然有五百萬這麼多等情（見本院九十一年十月
    十四日訊問筆錄）及被告自承：伊打電話給乙○○，電話中提到看到丙○○利息
    收入很多，伊傳真給乙○○，有意要讓乙○○知悉內容等語（見本院九十二年一
    月二十日訊問筆錄）綜合觀之，如謂被告代領本案繳稅文件，全係出於「善意動
    機」，孰能置信？毋寧被告為自訴人代領本案繳稅資料，尚且出於藉以探悉丙○○個人繳稅資料之不正動機，始較可信。是被告上開所辯，亦不足採為有利被告
    認定之依據。
(五)末查，被告將自訴人之印章交由台北市國稅局承辦人員侯佩伶在「財政部台北市
    國稅局違章案件罰鍰繳款書」第五聯回執聯原本及「財政部臺北市國稅局八八年
    度綜合所得稅核定稅額繳款書」第四聯催繳回執聯上蓋用丙○○印文各一枚，業
    據證人侯佩伶到院結證明確，並有上開文件原本附卷可憑；又在上開文件上蓋用
    印文之目的，係用以製作足以表示該納稅義務人親自或委託代理人受合法送達其
    他各聯繳稅文件之證明乙情，復據證人即國稅局承辦人員甲○○結證無訛；且交
    付印章予人蓋用之目的，原在於製作一定證明用意之文書，此乃一般常理，被告
    亦無不知之理，從而本案被告未獲自訴人授權，仍以自訴人之代理人身分自居，
    擅自將上開自訴人印章交付不知情之承辦人員，而利用承辦人員在上開二聯之文
    件上蓋印製作收據，即係該當於偽造證明自訴人本人經由代理人領取上開文件之
    私文書犯行，且納稅義務人依法受領該等繳稅文件後，即生法律上送達之效力，
    並產生一定法律效果之拘束（如：滯納期之起算及法定救濟期間之計算等），是
    被告偽造上開文件並交由國稅局留存而加以行使，適足以生損害於台北市國稅局
    對於管理上開繳稅文件送達之正確性及自訴人丙○○本人。被告所稱行為並不會
    造成自訴人或國家損害云云之辯，並不足採。
(六)綜上，本案事證明確，被告犯行可以認定，應依法論科。
三、核被告丁○○所為，係犯刑法第二百十六條、第二百十條之行使偽造私文書罪，
    被告盜用自訴人印章之行為，為偽造私文書之階段行為，又偽造私文書後復持以
    行使，其偽造之低度行為應為行使之高度行為所吸收，均不另論罪。被告接續行
    使二張偽造私文書，均係侵害同一法益，應認係接續犯而論以一罪，又被告利用
    不知情之國稅局承辦人員偽造私文書，應論以間接正犯。爰審酌被告犯罪動機、
    目的，犯後之態度、所生危害尚屬輕微，惡性非鉅並其智識程度等一切情狀，處
    如主文所示之刑，並諭知易科罰金之折算標準，以示懲儆。末查，被告前未曾受
    有期徒刑以上刑之宣告，此有臺灣高等法院被告全國前案紀錄表在卷可憑，因一
    時失慮，偶罹刑典，經此刑之宣告後，應知警惕而無再犯之虞，本院因認暫不執
    行其刑為當，予以宣告緩刑二年，用啟自新。
貳、無罪部分
一、自訴意旨另以：被告持用偽造丙○○印章領取本案繳稅文件，並使台北市國稅局
    人員以該偽造印章在「財政部台北市國稅局違章案件罰鍰繳款書」第五聯回執聯
    原本及「財政部臺北市國稅局八八年度綜合所得稅核定稅額繳款書」第四聯催繳
    回執聯上蓋用丙○○印文各一枚，而為不實登載，嗣並將所得稅核定通知書傳真
    予乙○○，另犯刑法二百十七條偽造印章、印文罪、第二百十四條使公務員登載
    不實罪，及刑法第三百十五條後段之妨害秘密罪云云。
二、按犯罪事實應依證據認定之，無證據不得推定其犯罪事實。又不能證明被告犯罪
    者，應諭知無罪之判決，刑事訴訟法第一百五十四條、第三百零一條第一項分別
    定有明文。經查：
(一)本案被告持以使用之「丙○○」印章一枚並非偽造乙節，業據認定如前，自訴人
    指訴被告偽造其印章並加以行使之犯行，顯屬無據。
(二)本案「財政部台北市國稅局違章案件罰鍰繳款書」第五聯回執聯原本及「財政部
    臺北市國稅局八八年度綜合所得稅核定稅額繳款書」第四聯催繳回執聯，固均係
    公務員職務上掌管之文書，惟其上蓋印欄係由領收文件之人持印章蓋印其上，旨
    在表示自己受領該等文件之意思，縱或承辦人員代替領收人蓋印其上，亦僅係一
    般便民作法，惟該等蓋印行為，並非公務員於公文書上之「登載行為」至為灼然
    。
(三)再按刑法第三百十五條後段之妨害秘密罪，係以行為人採開拆以外之他法，無故
    窺視他人封緘信函、文書或圖畫之內容為構成要件，亦即限於「封緘」之信函、
    文書或圖畫，始為本罪之客體。查本案被告領取之上開繳稅文件並不具備封緘之
    外觀，此由承辦人員尚得當場於其中二聯蓋印留存後，將其餘各聯交予被告收取
    乙情及證人侯佩伶到院證稱：「．．．．我將丙○○的二份欠稅單拿給他，並且
    把之前被退件的信封交給他」等語（見本院九十一年十月十四日訊問筆錄）觀之
    甚明。是縱令文件上所載內容涉及個人繳稅資料而具秘密性，惟仍因不符「封緘
    」之法定構成要件，而非刑法三百十五條後段之犯罪客體，揆諸前開說明，被告
    領取及傳真該等文件，自無從以妨害秘密罪相繩。
三、綜上，自訴人所指被告此部份犯行，與刑法構成要件均有未合，此外復查無其他
    積極證據，足認被告有自訴人所指此部分之犯行，不能證明被告此部份犯罪，又
    自訴人認被告此部份犯行與前開論罪科刑部分，係犯意個別、行為互殊，應與分
    論併罰，爰就此部分另為被告無罪之諭知。
據上論斷，應依刑事訴訟法第三百四十三條、第二百九十九條第一項前段、第三百零
一條第一項，刑法第二百十六條、第二百十條、第四十一條第一項、刑法第七十四條
第一款，罰金罰鍰提高標準條例第二條，判決如主文。
中      華      民      國    九十二    年      七      月      九      日
                                  臺灣士林地方法院刑事第四庭
                              審判長法  官  謝  靜  恒
                                            法  官  趙  文  卿
                                            法  官  吳  祚  丞
右正本證明與原本無異。
如不服本判決，應於判決送達後十日內，向本院提出上訴狀。
                                            書記官  林  立  原
中      華      民      國    九十二    年      七      月     十五     日
附錄本案論罪科刑法條全文：
刑法第二百一十條：
  偽造、變造私文書，足以生損害於公眾或他人者，處五年以下有期徒刑。
刑法第二百十六條：
  行使第二百十條至第二百十五條之文書者，依偽造、變造文書或登載不實事項或使
  登載不實事項之規定處斷。


司法院資訊處製作；財團法人民間司法改革基金會備份。
